【裁判字號】    96,建上,6
【裁判日期】    970806
【裁判案由】    履行契約等
【裁判全文】
臺灣高等法院民事判決                   96年度建上字第6號
上  訴  人  亞細亞水電工程有限公司
法定代理人  丙○○
訴訟代理人  呂榮海律師
複  代理人  乙○○律師
上  訴  人  交通部臺灣鐵路管理局
法定代理人  甲○○
訴訟代理人  蔡鴻斌律師
            尹純孝律師
上列當事人間履行契約等事件，上訴人對中華民國95年11月30日
臺灣臺北地方法院94年度建上字第397 號第一審判決，各自提起
上訴，本院於97年7 月23日言詞辯論終結，判決如下：
    主     文
原判決關於駁回上訴人亞細亞水電工程有限公司後開第二項之訴
部分，及該部分假執行之聲請，暨訴訟費用之裁判均廢棄。
上訴人交通部臺灣鐵路管理局應再給付上訴人亞細亞水電工程有
限公司新臺幣貳佰伍拾肆萬貳仟壹佰玖拾肆元，及自民國九十三
年十月二十九日起至清償日止，按週年利率百分之五計算之利息
。上訴人亞細亞水電工程有限公司其餘上訴駁回。
上訴人交通部臺灣鐵路管理局之上訴駁回。
第一、二審訴訟費用，關於上訴人亞細亞水電工程有限公司上訴
部分，由上訴人交通部臺灣鐵路管理局負擔百分之九，餘由上訴
人亞細亞水電工程有限公司負擔；關於上訴人交通部臺灣鐵路管
理局上訴部分，由上訴人交通部臺灣鐵路管理局負擔。
本判決第二項所命之給付，於上訴人亞細亞水電工程有限公司供
擔保新臺幣捌拾伍萬元後得假執行，但上訴人交通部臺灣鐵路管
理局如以新臺幣貳佰伍拾肆萬貳仟壹佰玖拾肆元為上訴人亞細亞
水電工程有限公司預供擔保，得免為假執行。
    事實及理由
壹、程序方面：
    本件上訴人交通部臺灣鐵路管理局（下稱鐵路局）之法定代
    理人，已由陳男變更為甲○○，有鐵路局提出之行政院民
    國（下同）96年6 月23日院授人力字第0960062454號令可稽
    （見本院卷(一)第286 頁），並由其具狀聲明承受訴訟（見本
    院卷(一)第283 頁至第284 頁），依民事訴訟法第170 條、第
    175 條第1 項規定，其聲明承受訴訟，並無不合，應予准許
    ，合先敘明。
貳、實體方面：
一、上訴人亞細亞水電工程有限公司（下稱亞細亞公司）主張：
    行保案竹南彰化間（海線）電纜敷設工程（下稱系爭竹彰段
    電纜敷設工程）、行保案彰化嘉義間ATP 電纜佈放工程（下
    稱系爭彰嘉段電纜佈放工程）、行保案嘉義臺南間ATP 電纜
    佈放工程（下稱系爭嘉南段電纜佈放工程），均為鐵路局依
    政府採購法公開招標之工程，由亞細亞公司於90年7 月10日
    以最低價標得標，並於90年11月5 日申報開工。然亞細亞公
    司於施工過程中，屢遭鐵路局不合理且不當之要求：限制亞
    細亞公司不得使用重機械「電纜拉線機」及「挖土機」施工
    ，僅得使用人力，且任意增加挖掘深度20公分，造成亞細亞
    公司就系爭工程之履約，無端增加施工成本新臺幣（下同）
    3,229 萬5,313 元，其中亞細亞公司於勞工安全教育訓練舉
    辦16次之多，人力增加300 多名以上，成本增加不貲。而就
    系爭工程所生之爭議，亞細亞公司曾向行政院公共工程委員
    會聲請調解，無奈鐵路局濫用其獨占地位，拒為合理之給付
    ，致無法達成協議，亞細亞公司不得已，提起本件訴訟，請
    求鐵路局依公平、誠信原則履行契約，就系爭工程請求（含
    系爭彰嘉段電纜佈放工程鐵路局尚未支付工程末次計價尾款
    358 萬5,156 元）共計3,588 萬469 元。退步言，鐵路局為
    不公平行為及不為合理給付之濫用獨占地位行為，亦應由法
    院依民法第227 條之2 規定，酌定公平合理之金額，或依民
    事訴訟法第222 條第2 項規定之精神，定其金額。並聲明求
    為判決：(一)鐵路局應給付亞細亞公司3,588 萬469 元，及自
    93年10月29 日起至清償日止，按週年利率5% 計算之利息。
    (二)願供擔保請准宣告假執行。（原審判決鐵路局應給付亞細
    亞公司740 萬3,565 元，及自93年10月29日起至清償日止之
    法定遲延利息，並駁回亞細亞公司其餘之訴。兩造各就其敗
    訴部分不服，分別提起上訴），並上訴聲明：(一)原判決關於
    駁回亞細亞公司下開請求部分廢棄。(二)鐵路局應再給付亞細
    亞公司2,847 萬6,304 元，及自93年10月29日起至清償日止
    ，按週年利率5%計算之利息。(三)願供擔保請准宣告假執行。
    對鐵路局之上訴則答辯聲明：上訴駁回。
二、上訴人鐵路局則以：(一)亞細亞公司固同時承攬鐵路局系爭竹
    彰段電纜敷設工程、系爭彰嘉段電纜佈放工程及系爭嘉南段
    電纜佈放工程等3 件採購案，惟該3 件工程分屬不同採購案
    ，彼此性質及履行期間並非全部相同，兩造亦分別循不同採
    購程序簽訂不同之工程契約，自應依各該工程合約之約定履
    行。(二)鐵路局就上開3 工程並未限制亞細亞公司不得使用電
    纜拉線機及挖土機施工，此由系爭竹彰段電纜敷設工程，鐵
    路局電務處彰化電務段於91年7 月22日致函亞細亞公司後，
    亞細亞公司仍繼續向鐵路局借用電搖車繼續敷設電纜，及91
    年6 月7 日工程協調會後，亞細亞公司仍有以挖土機施工，
    即可證明。(三)系爭竹彰段電纜敷設工程並無ｗ55-55 圖號施
    工圖，依號誌工程施工通則第10條約定，亞細亞公司理應函
    請鐵路局解釋並依解釋辦理，不得援引系爭嘉南段電纜佈放
    工程ｗ41-41 圖號施工圖替代。(四)參照系爭竹彰段電纜敷設
    工程「穿越軌道徑路線槽示意圖」說明1 之設計精神，在有
    線槽蓋之管道，穿越軌道之徑路，以鋼軌面至線槽蓋上緣之
    設計深度尚須達90公分，鐵路局要求穿越軌道之徑路以鋼軌
    面至PVC 管上緣之施作深度至少應達90公分，於約有據；又
    縱認應以系爭嘉南段電纜佈放工程W41-41圖號施工圖替代，
    依圖示亞細亞公司挖掘深度至少應為113.2 公分，顯見亞細
    亞公司未增加挖掘深度，自無因增加深度20公分致成本增加
    之損失。(五)亞細亞公司提出之成本增加資料，乃單方所具，
    不足證明確有損失。(六)亞細亞公司於91年1 月8 日未經核准
    ，逕自使用挖土機在彰化至花壇間路線內進行施工，致與鐵
    路局之電聯車發生碰撞事故，造成鐵路局之行車設備嚴重損
    害，共計損失343 萬795 元，依系爭彰嘉段電纜佈放工程採
    購契約第2.18條約定，鐵路局得自應付價金中扣抵，亞細亞
    公司對鐵路局已無工程末次計價尾款債權存在等語，資為抗
    辯，並上訴聲明：(一)原判決不利於鐵路局部分廢棄。(二)上開
    廢棄部分，亞細亞公司在第一審之訴及假執行之聲請均駁回
    。對亞細亞公司之上訴則答辯聲明：上訴駁回。
三、兩造不爭執之事實：
  (一)系爭竹彰段電纜敷設工程、系爭彰嘉段電纜佈放工程及系爭
    嘉南段電纜佈放工程，均為鐵路局依政府採購法公開招標之
    工程，均由亞細亞公司於90年7 月10日得標，並於90年11月
    5 日申報開工。
  (二)系爭竹彰段電纜敷設工程、系爭彰嘉段電纜佈放工程及系爭
    嘉南段電纜佈放工程合約中，均未限制亞細亞公司不得使用
    電纜拉線機及挖土機施工。
  (三)系爭竹彰段電纜敷設工程合約中並無W55-55圖號施工圖。
  (四)系爭彰嘉段電纜佈放工程已於92年12月10日驗收合格，亞細
    亞公司於92年12月16日辦妥繳納工程保固金，鐵路局尚未給
    付亞細亞公司末次計價尾款358 萬5,156 元。
四、亞細亞公司主張鐵路局就系爭竹彰段電纜敷設工程、系爭彰
    嘉段電纜佈放工程及系爭嘉南段電纜佈放工程，均不當限制
    亞細亞公司不得使用重機械「電纜拉線機」、「挖土機」施
    工，及任意增加挖掘深度20公分，致亞細亞公司受有施工成
    本增加之損失共計3,229 萬5,313 元，且鐵路局並無抵銷之
    原因，拒絕給付亞細亞公司系爭彰嘉段電纜佈放工程之末次
    計價尾款358 萬5,156 元等語，則為鐵路局所否認，並以上
    開情詞置辯。是本件兩造之爭執事項厥為：
  (一)系爭竹彰段電纜敷設工程、系爭彰嘉段電纜佈放工程及系爭
    嘉南段電纜佈放工程之3 件工程合約，可否相互援用？
  (二)系爭竹彰段電纜敷設工程：
    1.鐵路局有無不當限制亞細亞公司不得使用「電纜拉線機」
      施工？亞細亞公司請求鐵路局給付因此致生508 萬4,388
      元成本增加之損失，有無理由？
    2.鐵路局有無不當限制亞細亞公司不得使用「挖土機」施工
      ？亞細亞公司請求鐵路局給付因此致生455 萬6,420 元成
      本增加之損失，有無理由？
    3.爭系爭竹彰段電纜敷設工程因無W55-55圖號施工圖，可否
      以系爭嘉南段電纜佈放工程W41-41圖號施工圖替代？
    4.鐵路局有無任意增加深度20公分？亞細亞公司有無因此增
      加挖掘深度？亞細亞公司請求鐵路局給付因任意增加深度
      20公分致生268 萬7,982 元成本增加之損失，有無理由？
  (三)系爭彰嘉段電纜佈放工程：
    1.鐵路局有無不當限制亞細亞公司不得使用「電纜拉線機」
      施工？亞細亞公司請求鐵路局給付因此致生309萬4,596元
      成本增加之損失，有無理由？
    2.鐵路局有無不當限制亞細亞公司不得使用「挖土機」施工
      ？亞細亞公司請求鐵路局給付因此致生443 萬6,446 元成
      本增加之損失，有無理由？
    3.鐵路局有無任意增加深度20公分？亞細亞公司有無因此增
      加挖掘深度？亞細亞公司請求鐵路局給付因任意增加深度
      20公分致生430 萬5,820 元成本增加之損失，有無理由？
    4.91年1 月8 日發生之車禍事故，係亞細亞公司或鐵路局之
      過失所致？鐵路局受損之金額為何？鐵路局主張抵銷，是
      否有據？經扣抵後，亞細亞公司之末次計價尾款債權是否
      存在？
  (四)系爭嘉南段電纜佈放工程：
    1.鐵路局有無不當限制亞細亞公司不得使用「電纜拉線機」
      施工？亞細亞公司請求鐵路局給付因此致生454萬2,822元
      成本增加之損失，有無理由？
    2.鐵路局有無不當限制亞細亞公司不得使用「挖土機」施工
      ？亞細亞公司請求鐵路局給付因此致生241 萬2,544 元成
      本增加之損失，有無理由？
    3.鐵路局有無任意增加深度20公分？亞細亞公司有無因此增
      加挖掘深度？亞細亞公司請求鐵路局給付因任意增加深度
      20公分致生117 萬4,295 元成本增加之損失，有無理由？
  (五)鐵路局就系爭竹彰段電纜敷設工程、系爭彰嘉段電纜佈放工
    程及系爭嘉南段電纜佈放工程，有無利用其獨占事業之優勢
    ，濫用其獨占之市場力量，對亞細亞公司為不公平行為及不
    為合理給付之濫用獨占地位行為？
五、本院之判斷：
  (一)系爭竹彰段電纜敷設工程、系爭彰嘉段電纜佈放工程及系爭
    嘉南段電纜佈放工程之3件工程合約，不可相互援用。
    1.亞細亞公司雖主張系爭竹彰段電纜敷設工程、系爭彰嘉段
      電纜佈放工程及系爭嘉南段電纜佈放工程等3 件工程，均
      為同一業主即鐵路局，僅為便利管理而分為3 段，是其工
      程合約可相互援用云云，為鐵路局所否認。
    2.經查，系爭3 件工程均適用政府採購法之相關規定，分屬
      不同採購案，彼此之性質及履行期間並非完全相同，且為
      兩造分別循不同之採購程序所簽訂之不同工程合約，兩造
      自應依各該工程合約之約定履行，尚不因亞細亞公司同時
      承攬系爭3 件工程，而認工程合約可相互援用。亞細亞公
      司此部分之主張，並無足取。
  (二)系爭竹彰段電纜敷設工程部分：
    1.鐵路局不當限制亞細亞公司不得使用「電纜拉線機」施工
      ，亞細亞公司得請求鐵路局給付因此致生成本增加之損失
      254 萬2,194 元。
      亞細亞公司主張系爭竹彰段電纜敷設工程合約中並未規
        定禁用重機械施工，然鐵路局於91年7 月18日至現場，
        就該工程合約項次一之第8、17、21 項號誌電纜佈放部
        分之絕緣電阻值為測試後，逕認定電纜絕緣電阻值下降
        ，乃亞細亞公司採用電纜拉線機施工所造成，並於91年
        7 月22日行文要求亞細亞公司僅得採人工施作上開工程
        項目，嚴禁使用任何機械施工。惟依系爭竹彰段電纜敷
        設工程合約PVC 絕緣PVC 被覆號誌電纜規範書5.5 之記
        載，其電纜絕緣電阻值因溫度係數而改變，顯見電纜絕
        緣電阻值下降非亞細亞公司採電纜拉線機施工所造成。
        而鐵路局於91年7 月18日至現場所測之值，遠逾規範書
        規定值，並無安全疑慮。又鐵路局對電搖車課以每日幾
        達7,000 元之租金，使亞細亞公司不得不改以人工方式
        完成佈纜，形同禁用電搖車，鐵路局自有不當限制亞細
        亞公司不得使用電纜拉線機施工等語，業據提出系爭竹
        彰段電纜敷設工程行車安全特別條特款、系爭竹彰段電
        纜敷設工程勞工安全衛生管理費明細表、系爭竹彰段電
        纜敷設工程詳細表#8、#17、#21項色線部分、鐵路局電
        務處彰化電務段91年7 月22日函、系爭竹彰段電纜敷設
        工程PVC 絕緣PVC 被覆號誌電纜規範書、系爭竹彰段電
        纜敷設工程PVC 絕緣PVC 被覆號誌電纜規範書附表(一)構
        造及電氣性能表為證（見原審卷(一)第39頁至第53頁），
        並經證人即亞細亞公司當時之員工戊○○於本院結證稱
        ：「（竹彰段工程）有用電搖車，因為小包與鐵路局關
        係較好，所以可以用，前後約用10天，租金每日7,000
        元，高租金不合成本」等語（見本院卷(一)第217 頁背面
        ）。且依亞細亞公司所提出之鐵路局電務處彰化電務段
        91年7 月22日函（見原審卷(一)第45頁至第46頁）所載「
        有關貴公司承攬本段竹南～彰化、彰化～嘉義、嘉義～
        臺南等3 件ATP 電纜佈放工程，本段於7 月18日抽測電
        纜佈放前後之絕緣電阻測量值如附件，為確保電纜品質
        不受影響，請貴公司使用人工方式佈放，並嚴禁使用任
        何機械方式施工」，正本除致亞細亞公司外，尚及於鐵
        路局所屬之後龍（位苗栗縣）、大甲（屬臺中縣）、彰
        化、二水（位彰化縣）、嘉義、新營（位臺南縣）等號
        誌分駐所，可見該函限制亞細亞公司使用機械方式施工
        之範圍，應及於系爭3 段工程。而亞細亞公司原係採用
        電纜拉線機佈放電纜線，則該函形同限制亞細亞公司不
        得使用電纜拉線機方式實施系爭3 段電纜佈放工程。雖
        鐵路局所抗辯亞細亞公司於91年7 月22日之後，仍繼續
        向鐵路局借用電搖車敷設電纜線一節，有鐵路局電務處
        彰化電務段91年9 月3 日函、亞細亞公司租用電搖車之
        收款通知單可憑（見原審卷(一)第337 頁、第365 頁至第
        371 頁），然鐵路局對亞細亞公司使用電搖車，課以每
        日幾達7,000 元之租金，致亞細亞公司須放棄以電搖車
        敷設電纜方式，僅能選擇以人工佈纜方式施工。至鐵路
        局抗辯亞細亞公司既主張91年7 月22日函明示「嚴禁使
        用任何機械方式施工」包括嚴禁「電搖車」，另卻又主
        張擬向鐵路局借用電搖車，鐵路局要求每日高達7,000
        多元之租金，因成本高形同禁用，亞細亞公司前後之主
        張顯然矛盾云云。經查，系爭3 項工程中，彰嘉段166
        區○○段，可以使用電搖車佈纜之區域僅有6 個區段○
        ○○段有124 個電纜區段，只有5 個區段可使用電搖車
        佈放一情，業據證人即鐵路局之員工丁○○於本院證述
        明確（見本院卷(一)第255 頁背面、266 頁背面），可見
        電搖車在系爭彰嘉段電纜佈放工程及系爭嘉南段電纜佈
        放工程，可用性不高。況亞細亞公司原即使用電纜拉線
        機敷設電纜，而「嚴禁使用任何機械方式施工」，包括
        形同嚴禁「電搖車」之使用。又鐵路局在系爭竹彰段電
        纜敷設工程同意並租借電搖車，但課以高額租金，亞細
        亞公司基於成本考量，形同排除亞細亞公司使用機械佈
        纜，僅能選擇以人工方式敷設電纜。堪認亞細亞公司所
        為鐵路局在系爭竹彰段電纜敷設工程，不當限制亞細亞
        公司不得使用電纜拉線機施工之主張為真實。
      按契約成立後，情事變更，非當時所得預料，而依其原
        有效果顯失公平者，當事人得聲請法院增、減其給付或
        變更其他原有之效果，民法第227 條之2 第1 項定有明
        文。次按當事人已證明受有損害而不能證明其數額或證
        明顯有重大困難者，法院應審酌一切情況，依所得心證
        定其數額，為民事訴訟法第222 條第2 項所明定。亞細
        亞公司主張鐵路局不當限制其不得使用電纜拉線機施工
        ，致生損害，請求鐵路局給付因此致生成本增加之損失
        一節，已據提出履約爭議事項第1 條第2 款求償金額計
        算表、監工日報表為證（見原審卷(一)第54頁至第82頁）
        。查鐵路局在系爭竹彰段電纜敷設工程，有不當限制亞
        細亞公司不得使用電纜拉線機施工之情事，已如上述，
        則亞細亞公司請求鐵路局給付因此致生成本增加之損失
        ，即屬有據。雖亞細亞公司所提出之上揭履約爭議事項
        第1 條第2 款求償金額計算表乃亞細亞公司所製作，尚
        不足以證明亞細亞公司所主張致生508 萬4,388 元成本
        增加損失為真實；然查，亞細亞公司業已補陳每人工資
        1,800 元，乃以營建工人最低標準計算，若以工頭計算
        ，每日工資將逾2,000 元，此市場行情為經驗法則所共
        知，並提出亞細亞公司工人工資統計表為證（見原審卷
        (二)第114 頁），自堪佐證工人工資顯逾每人每日1,800
        元；另亞細亞公司主張因情事變更而改以人工施作數量
        為28萬2,466 公尺一節，鐵路局前於行政院公共工程委
        員會調解時，對此並無爭執，亦有亞細亞公司提出之行
        政院公共工程委員會94年1 月3 日函可證（見原審卷(二)
        第21頁至第24頁），均堪採信。亞細亞公司已證明其受
        有損害，雖就該工程以人工方式施作之平均人員配置及
        平均工率，無法正確計算，本院審酌上開各情，依民事
        訴訟法第222 條第2 項規定，認以上開金額之1/2 即25
        4 萬2,194 元（依亞細亞公司所提出原證1－8之計算表
        及監工日報表，比較以機器佈纜及以人工佈纜，所須人
        力、工資及完成數量，本院認每公尺增加之成本，以9
        元計算為適當，計算方式：9元×282,466公尺＝2,542,
        194 元）為鐵路局不當限制亞細亞公司不得使用電纜拉
        線機施工，致生成本增加之損失。亞細亞公司逾此範圍
        之請求，尚屬無據，不應准許。
    2.鐵路局並無不當限制亞細亞公司不得使用「挖土機」施工
      ，亞細亞公司不得請求鐵路局給付因此致生之成本增加之
      損失455 萬6,420 元。
      按「承包商（即亞細亞公司）之施工機械、工具、材料
        以及車輛等，嚴禁侵入本路建築淨空以內（距最近軌道
        中心1.9 公尺範圍內）。為防止意外發生，承包商在施
        工地點距軌道中心3.0 公尺以上處所，沿著本路路線設
        置警示帶（如圖）督導單位為勞安室。如經檢查不符規
        定者，督導單位得要求停工。如因工程特殊，須進入距
        最近軌道中心3.0 公尺範圍施工時，承包商得調整警示
        帶位置距軌道中心2.0 公尺以上，並應事先擬妥施工安
        全措施計畫（含慢行、封鎖路線等），報請本局（即鐵
        路局）主辦單位核准後方可施工。」系爭竹彰電纜敷設
        工程行車安全特別條特款第2 條約定甚明（見原審卷(一)
        第338 頁）。
      亞細亞公司雖援引鐵路局電務處彰化電務段91年6 月13
        日函附91年6 月7 日工程協調會會議紀錄，主張鐵路局
        不當限制亞細亞公司不得使用挖土機施工云云，並提出
        上開函及工程協調會會議紀錄為證（見原審卷(一)第83頁
        至第84頁），然為鐵路局所否認。經查，上揭會議紀錄
        係記載「請包商儘量以人工挖掘穿軌施工」（見原審卷
        (一)第84頁「決議及改善事項」第6 點），依其文義，兩
        造僅達成亞細亞公司應儘量以人工挖掘穿軌施工之共識
        ，鐵路局並未限制亞細亞公司不得使用「挖土機」施工
        。且查，依上揭會議紀錄「路線封鎖申請計畫排定後，
        不應隨意取消，影響本局行車作業，請承商慎重計畫後
        再提送本段辦理封鎖計劃；路線封鎖申請完成後，應經
        車站許可後（許可證）始可開始施工」之記載（見原審
        卷(一)第84頁「決議及改善事項」第5 點），可知如因工
        程需要，須進入距最近軌道中心3.0 公尺範圍施工時，
        亞細亞公司仍得依前揭行車安全特別條特款第2 條之約
        定，事先擬妥施工安全措施計畫（含慢行、封鎖路線等
        ），報請鐵路局主辦單位核准後，再以挖土機進行施工
        。亞細亞公司提出之該會議紀錄，尚無從證明鐵路局有
        限制亞細亞公司不得使用挖土機施工。再由92年5 月16
        日之系爭竹彰段電纜敷設工程監工日報表（見原審卷(一)
        第372 頁）上有「小型挖土機」之記載，可見亞細亞公
        司於91年6 月7 日以後，仍有以挖土機施工，益徵鐵路
        局未限制亞細亞公司不得使用挖土機施工。雖證人戊○
        ○到庭證稱鐵路局竹彰段現場監工禁止亞細亞公司使用
        挖土機，惟經本院提示上開監工日報表詢以何以有「小
        型挖土機」之記載後，證人戊○○稱「使用小型挖土機
        是站內牌設線槽部分施作，並不是穿越軌道的部分」（
        見本院卷(一)第218 頁），其前後陳述顯有矛盾。證人戊
        ○○此部分有利於亞細亞公司之證詞，無足採憑。亞細
        亞公司主張鐵路局之監工禁止亞細亞公司之人員進場以
        挖土機施工云云，即非可取。
      鐵路局並未限制亞細亞公司不得使用挖土機施工，既已
        如上述，則亞細亞公司請求鐵路局給付因此致生成本增
        加之損失455 萬6,420 元，即非有據，不應准許。
    3.爭系爭竹彰段電纜佈放工程因無W55-55圖號施工圖，不可
      以系爭嘉南段電纜佈放工程W41-41圖號施工圖替代。
      經查，爭系爭竹彰段電纜敷設工程與系爭嘉南段電纜佈
        放工程係屬不同採購案，其工程合約不可相互援用，已
        如上述。
      次查，系爭竹彰段電纜敷設工程號誌工程施工通則第10
        條規定「號誌發包工程如圖面與施工規範牴觸，或有不
        甚明瞭之處，應按本局（即鐵路局）之解釋辦理。如圖
        面及施工規範均未說明，而為完成某部分工程所不可或
        缺者，承包商（即亞細亞公司）亦應照做，不得藉詞推
        諉或向本局要求加價。」（見原審卷(一)第339 頁），及
        系爭竹彰段電纜敷設工程號誌工程說明書第5 條第4 項
        第2 款規定：「穿越軌道電纜徑路及穿越平交道電纜徑
        路部分，請依施工圖w55-55之方式施作」（見原審卷(一)
        第113 頁）。而系爭竹彰段電纜敷設工程並無w55-55圖
        號施工圖，則依上揭號誌工程施工通則第10條規定，亞
        細亞公司自應函請鐵路局解釋，並依鐵路局之解釋辦理
        ，而非逕自援引與系爭竹彰段電纜敷設工程無關之施工
        圖替代，且不得藉詞推諉或向鐵路局要求加價。亞細亞
        公司主張上揭w55-55圖號施工圖應以系爭嘉南段電纜佈
        放工程之w41-41圖號施工圖替代云云，顯已違反兩造間
        系爭竹彰段電纜敷設工程合約之約定，核非可取。
    4.鐵路局並無任意增加挖掘深度20公分，亞細亞公司並無因
      此增加挖掘深度，亞細亞公司不得請求鐵路局給付因此致
      生之成本增加損失268 萬7,982 元。
      亞細亞公司主張因系爭竹彰段電纜敷設工程無W55-55圖
        號施工圖，而以同一性質之系爭嘉南段電纜佈放工程之
        W41-41圖號施工圖替代，則施工軌面至管線上緣為70公
        分，鐵路局要求將挖掘深度增加大於90公分云云，固提
        出系爭嘉南段電纜佈放工程W41-41圖號施工圖、鐵路局
        電務處彰化電務段91年5 月10日函暨工程協調會會議紀
        錄為憑（見原審卷(一)第114 頁至第116 頁），惟為鐵路
        局所否認，並以上開情詞置辯。經查，系爭竹彰段電纜
        敷設工程應依w55-55圖號施工圖之方式施作，有系爭竹
        彰段電纜敷設工程工程說明書附卷可稽（見原審卷(一)第
        113 頁），而兩造均不爭執系爭竹彰段電纜敷設工程並
        無w55-55圖號施工圖，惟參照該工程「穿越軌道徑路線
        槽示意圖（圖5A）」說明1 ：「穿越軌道之徑路以鋼軌
        面至線槽蓋上緣約90cm深，寬度以線槽大小適度開挖約
        40cm～50cm。」（見原審卷(一)第340 頁）之設計精神可
        知，在有線槽蓋之管道，穿越軌道之徑路以鋼軌面至線
        槽蓋上緣之設計深度尚須達90公分，在強度較差之PVC
        管材質管道，則依工程實務與常理判斷，其設計深度自
        不應小於90公分。鐵路局要求穿越軌道之徑路以鋼軌面
        至PVC 管上緣之施作深度至少應達90公分，於約有據，
        並無不當。亞細亞公司主張鐵路局任意增加掘深度20公
        分云云，顯不足取。
      退步言之，縱認系爭竹彰段電纜敷設工程應以系爭嘉南
        段電纜佈放工程w41-41圖號施工圖替代，然依系爭竹彰
        段電纜敷設工程穿越軌道電纜徑路之施工照片9 幀（見
        原審卷(一)第373 頁至第375 頁）所攝，亞細亞公司施作
        穿越軌道電纜徑路之工作項目，係以兩支PVC 管於同一
        立面平行置放之方式施作，對照系爭嘉南段電纜佈放工
        程w41-41圖號施工圖，兩支PVC 管應以同一垂直面上下
        置放，兩支PVC 管間並應填土20公分，最上層PVC 管上
        緣至穿越軌道徑路鋼軌面應為70公分，則亞細亞公司挖
        掘深度至少應為113.2 公分，亦有系爭嘉南段電纜佈放
        工程w41-41圖號施工圖附卷足稽（見原審卷(一)第114 頁
        ）。鐵路局要求亞細亞公司設計深度90公分，顯未增加
        挖掘深度。亞細亞公司主張鐵路局任意增加深度20公分
        ，亦非可取。
      鐵路局並無要求亞細亞公司增加挖掘深度20公分之情事
        ，已如上述，則亞細亞公司請求鐵路局給付因此致生成
        本增加之損失268 萬7,982 元，即非有據。
  (三)系爭彰嘉段電纜佈放工程部分：
    1.鐵路局不當限制亞細亞公司使用「電纜拉線機」施工，亞
      細亞公司得請求鐵路局給付因此致生成本增加之損失154
      萬6,998 元。
      亞細亞公司主張於91年4 月2 日進場施作系爭彰嘉段電
        纜佈放工程合約項次一之第15、17、18項號誌電纜佈放
        ，其施作方式採用機械電纜拉線機佈放電纜，施作標準
        係依工程施工圖標示佈放，鐵路局已依監工日報表於91
        年6 月12日及同年6 月28日完成第3 期及第4 期契約金
        給付，上開第3、4期契約金給付合計請領數量為4 萬1,
        666 公尺，於合約總數量28萬2,628 公尺中，完成比例
        為14.7% ，於第3 期及第4 期完成契約金給付及亞細亞
        公司施作上揭工程合約項次期間，鐵路局每日均指派監
        工駐場監督，當時並無任何異議，可見鐵路局亦同意亞
        細亞公司之施作方式。然鐵路局於91年7 月18日至現場
        測試系爭彰嘉段電纜佈放工程絕緣電阻值後，逕認電纜
        絕緣電阻值下降係因亞細亞公司採用電纜拉線機施工所
        造成，並於91年7 月22日行文要求亞細亞公司採人工施
        作系爭彰嘉段電纜佈放工程，並嚴禁使用任何機械施工
        ，惟依工程合約PVC 絕緣備PVC 被覆號誌電纜規範書5.
        5 之記載，其電纜絕緣電阻值因溫度係數而改變，非亞
        細亞公司採機械電纜拉線機施工所造成，且依規範書內
        附表(一)「構造及電氣性能表」第10項目芯數61，其最小
        絕緣電阻值為200MΩ，而鐵路局於91年7 月18日至現場
        所測之值遠逾規範書規定值，並無安全疑慮。又鐵路局
        對電搖車課以每日幾達7,000 元之租金，使亞細亞公司
        不得不改以人工方式完成佈纜，形同禁用電搖車等情，
        業據提出系爭彰嘉段電纜佈放工程工程詳細表、鐵路局
        91年4 月、5 月報表、91年9 月報表、鐵路局工程採購
        契約條款、鐵路局電務處彰化電務段91年7 月22日函、
        鐵路局PVC 絕緣PVC 被覆號誌電纜規範書、構造及電氣
        性能表為證（見原審卷(一)第121 頁至第140 頁），堪信
        為真實。亞細亞公司主張鐵路局不當限制亞細亞公司不
        得使用電纜拉線機施工，即非無據。
      亞細亞公司本於系爭彰嘉段電纜佈放工程合約、民法第
        227 條之2 第1 項之法律關係，請求鐵路局給付因限制
        亞細亞公司不得使用電纜拉線機施工之情事變更，而採
        用人工施工所增加成本損失，業據提出履約爭議事項第
        1 條第1 款求償金額計算表、監工日報表為證（見原審
        院卷(一)第141 頁至第161 頁），雖上揭求償金額計算表
        乃亞細亞公司所製作，尚不足以證明亞細亞公司所主張
        致生309 萬4,596 元（依正確之施作數量25萬7,833 公
        尺計算，應為309 萬3,996 元）成本增加損失為真實；
        然查，亞細亞公司業已補陳每人工資1,800 元，乃以營
        建工人最低標準計算，若以工頭計算，每日工資將逾2,
        000 元，此市場行情為經驗法則所共知，另提出亞細亞
        公司工人工資統計表為證（見原審卷(二)第114 頁），亦
        可佐證工人工資顯逾每人每日1,800 元。至亞細亞公司
        主張因情事變更而改以人工施作數量為25萬7,833 公尺
        （亞細亞公司誤以25萬7,883 公尺計算）一節，鐵路局
        前於行政院公共工程委員會調解時，對此並無爭執，且
        有亞細亞公司提出之行政院公共工程委員會94年1 月3
        日函可證（見原審卷(二)第21頁至第24頁），均堪採信。
        亞細亞公司已證明其受有損害，雖就該工程以人工方式
        施作之平均人員配置及平均工率，無法正確計算，本院
        審酌上開各情，依民事訴訟法第222 條第2 項規定，認
        以上開正確金額309 萬3,996 元之1/2 即154 萬6,998
        元（依亞細亞公司所提出原證2－8之計算表及監工日報
        表，比較以機器佈纜及以人工佈纜，所須人力、工資及
        完成數量，本院認每公尺增加之成本，以6 元計算為適
        當，計算方式：6 元×257,833 公尺＝1,546,998 元）
        為鐵路局不當限制亞細亞公司不得使用電纜拉線機施工
        ，致生成本增加之損失。亞細亞公司逾此範圍之請求，
        尚屬無據，不應准許。
    2.鐵路局並無不當限制亞細亞公司不得使用「挖土機」施工
      ，亞細亞公司不得請求鐵路局給付因此致生成本增加之損
      失443 萬6,446 元。
      亞細亞公司雖援引鐵路局電務處彰化電務段91年6 月13
        日函附91年6 月7 日工程協調會會議紀錄，主張鐵路局
        不當限制亞細亞公司不得使用挖土機施工，並提出上開
        函及工程協調會會議紀錄為證（見原審卷(一)第169 頁至
        第170 頁），然為鐵路局所否認。經查，上揭會議紀錄
        係記載「請包商儘量以人工挖掘穿軌施工」（見原審卷
        (一)第170 頁「決議及改善事項」第6 點），依其文義，
        兩造僅達成亞細亞公司應儘量以人工挖掘穿軌施工之共
        識，並未限制亞細亞公司不得使用「挖土機」施工。且
        查，依上揭會議紀錄「路線封鎖申請計畫排定後，不應
        隨意取消，影響本局行車作業，請承商慎重計畫後再提
        送本段辦理封鎖計畫；路線封鎖申請完成後，應經車站
        許可後（許可證）始可開始施工」之記載（見原審卷(一)
        第170 頁「決議及改善事項」第5 點），可知如因工程
        需要，須進入距最近軌道中心3.0 公尺範圍施工時，亞
        細亞公司仍得依前揭行車安全特別條特款第2 條之約定
        ，事先擬妥施工安全措施計畫（含慢行、封鎖路線等）
        ，報請鐵路局主辦單位核准後，再以挖土機進行施工。
        亞細亞公司提出之該會議紀錄，尚無從證明鐵路局有限
        制亞細亞公司不得使用挖土機施工。再由91年9 月23日
        起至92年4 月7 日期間之系爭彰嘉段電纜佈放工程監工
        日報表（見原審卷(一)第376 頁至第394 頁）上有「挖土
        機」之記載，可見亞細亞公司於91年6 月7 日以後仍多
        次使用挖土機施工，益徵鐵路局未限制亞細亞公司不得
        使用挖土機施工。亞細亞公司主張鐵路局之監工禁止亞
        細亞公司之人員進場以挖土機施工云云，即非可取。
      鐵路局並未限制亞細亞公司不得使用挖土機施工，既已
        如上述，則亞細亞公司請求鐵路局給付因此致生成本增
        加之損失443 萬6,446 元，即非有據，不應准許。
    3.鐵路局並無任意增加挖掘深度20公分，亞細亞公司並無因
      此增加挖掘深度，亞細亞公司不得請求鐵路局給付因此致
      生成本增加之損失430 萬5,820 元。
      亞細亞公司主張施工軌面至管線上緣為70公分，而鐵路
        局要求將挖掘深度增加大於90公分云云，固提出系爭彰
        嘉段電纜佈放工程工程說明、W52-52圖號施工圖為證（
        見原審卷(一)第197 頁至第198 頁），惟為鐵路局所否認
        ，並以上開情詞置辯。經查，系爭彰嘉段電纜佈放工程
        應依w52-52圖號施工圖之方式施作，有上開工程說明書
        附卷可憑（見原審卷(一)第197 頁），復為兩造所不爭執
        ，而依系爭彰嘉段電纜佈放工程穿越軌道電纜徑路之施
        工照片9 幀（見原審卷(一)第395 頁至第397 頁）所攝，
        亞細亞公司施作穿越軌道電纜徑路之工作項目，係以兩
        支PVC 管於同一立面平行置放之方式施作，對照系爭彰
        段電纜佈放工程w52-52圖號施工圖，兩支PVC 管應以同
        一垂直面上下置放，兩支PVC 管間並應填土20公分，最
        上層PVC 管上緣至穿越軌道徑路鋼軌面應為70公分，亞
        細亞公司挖掘深度至少應為113.2 公分等情，亦有系爭
        彰嘉段電纜佈放工程w52-52圖號施工圖附卷足稽（見原
        審卷(一)第198 頁）。鐵路局要求亞細亞公司設計深度為
        90公分，顯未增加挖掘深度。亞細亞公司主張鐵路局任
        意增加深度20公分，並非可取。
      鐵路局並無要求亞細亞公司增加挖掘深度20公分之情事
        ，已如上述，則亞細亞公司請求鐵路局給付因此致生成
        本增加之損失430 萬5,820 元，即非有據。
    4.91年1 月8 日發生之車禍事故，係鐵路局之過失所致，鐵
      路局不得主張抵銷，亞細亞公司得請求鐵路局給付本工程
      之末次計價尾款358 萬5,156 元。
      按「報酬，應於工作交付時給付之，無須交付者，應於
        工作完成時給付之」，民法第505 條定有明文。亞細亞
        公司主張系爭彰嘉段電纜佈放工程已依合約約定，於92
        年12月10日驗收合格等情，業據提出工程結算驗收證明
        書足稽（見原審卷(一)第205 頁），且為鐵路局所是認，
        堪信為真實。另亞細亞公司主張已於92年12月16日辦妥
        繳納工程保固金，鐵路局迄末給付末次工程計價尾款35
        8 萬5,156 元，亦據提出當事人止付申請人末次計價金
        額表、亞細亞公司變更設計工程簽認單、發包工程包價
        結算明細表等資料為證（見原審卷(一)第206 頁至第209
        頁），並為鐵路局所不爭執，亦足信為真。亞細亞公司
        基於兩造系爭彰嘉段電纜佈放工程合約之約定及民法第
        505 條之規定，請求鐵路局給付末次計價款358萬5,156
        元，自屬有據。
      次按「二人互負債務，而其給付種類相同，並均屆清償
        期者，各得以其債務，與他方之債務，互為抵銷」，民
        法第334 條第1 項前段定有明文。是債務之抵銷須彼此
        互負債務，而其給付種類相同，並均屆清償期為要件（
        最高法院19年上字第1048號判例意旨參照），即債務之
        抵銷，以雙方當事人互負債務為必須具備之要件，若一
        方並未對他方負有債務，則根本上即無抵銷之可言（最
        高法院18年上字第1709號判例意旨參照）。經查，鐵路
        局抗辯其監工江鴻章被訴業務過失致死案，業經臺灣高
        等法院臺中分院判決無罪，足證亞細亞公司之工人使用
        挖土機在彰化－花壇間路段施工所生之事故（下稱系爭
        事故），鐵路局監工江鴻章無過失責任，鐵路局得以因
        系爭事故所受損失343 萬795 元，自上開末次計價款中
        扣除云云，雖據提出臺灣高等法院臺中分院92年度交上
        訴字第1375號刑事判決、系爭事故鐵路局臺北機廠代外
        工作工料估計單、系爭事故彰化機務段車輛修理費用報
        告、系爭事故臺中機務分段車輛修理費用報告、系爭事
        故電務部分損失統計表及明細表、系爭事故電務部分搶
        修工程報告、系爭事故電務部分報銷清單及請領單、系
        爭事故工務部分損失明細表、系爭事故工務部分行車事
        故報告、系爭事故工務部分結算單及請領單、鐵路局運
        務處彰化站91年1 月9 日彰站總字第006 號函、鐵路局
        運務處員林站91年1 月10日九一員站總字第025 號函、
        系爭事故運務部分請領單等為證（見原審卷(一)第398 頁
        至第407 頁、原審卷(二)第71頁至第105 頁），惟為亞細
        亞公司所否認，並以亞細亞公司係依鐵路局監工江鴻章
        指示而施工，亞細亞公司並無責任，鐵路局因系爭事故
        所受之損失，不得向亞細亞公司主張抵銷等語置辯。經
        查，訴外人江鴻章被訴業務過失致死案件，於刑事第一
        審經臺灣彰化地方法院判處有期徒刑2 年，且江鴻章於
        內政部警政署刑事警察局按受測謊時「呈不實反應」，
        惟第二審臺灣高等法院臺中分院上開判決以其有精神官
        能性憂鬱症之病史等因，未採納測謊之結果而改判江鴻
        章無罪，經檢察官提起上訴，現由最高法院審理中，為
        兩造所不爭執，則系爭事故之過失責任尚未確定，而鐵
        路局亦未能舉證證明亞細亞公司就系爭事故有何過失責
        任。是迄本件言詞辯論終結時止，亞細亞公司並未對鐵
        路局負有已屆清償期之債務，鐵路局即無從為抵銷之抗
        辯。鐵路局主張以系爭事故之損害金額343 萬795 元抵
        銷亞細亞公司末次計價款，即非有據。
  (四)系爭嘉南段電纜佈放工程部分：
    1.鐵路局不當限制亞細亞公司不得使用「電纜拉線機」施工
      ，亞細亞公司得請求鐵路局給付因此致生成本增加之損失
      227 萬1,411 元。
      亞細亞公司主張於91年5 月13日進場施作系爭嘉南段電
        纜佈放工程合約項次一之第15、17、18項號誌電纜佈放
        ，施作方式採用機械電纜拉線機佈放電纜，施作標準係
        依工程施工圖標示佈放，鐵路局已依監工日報表於91年
        6 月28日及同年7 月18日完成第4 期及第5 期契約金給
        付，上開第4、5期契約金給付合計請領數量為5 萬2,5
        29公尺，於合約總數量20萬1,995 公尺中，完成比例為
        26% ，於第4 期及第5 期完成契約金給付及亞細亞公司
        施作上揭工程合約項次期間，鐵路局每日均指派監工駐
        場監督，當時並無任何異議，可見鐵路局亦同意亞細亞
        公司之施作方式。然鐵路局於91年7 月18日至現場測試
        系爭彰嘉段電纜佈放工程絕緣電阻值後，逕認其電纜絕
        緣電阻值下降係因亞細亞公司採電纜拉線機施工所造成
        ，並於91年7 月22日行文要求亞細亞公司採人工施作系
        爭嘉南段電纜佈放工程，並嚴禁使用任何機械施工，惟
        依工程合約PVC 絕緣備PVC 被覆號誌電纜規範書5.5 之
        記載，其電纜絕緣電阻值因溫度係數而改變，非亞細亞
        公司採機械電纜拉線機施工所造成，且依規範書內附表
        (一)「構造及電氣性能表」第10項目芯數61，其最小絕緣
        電阻值為200MΩ，而鐵路局於91年7 月18日至現場所測
        之值遠逾規範書規定值，並無安全疑慮。又鐵路局對電
        搖車課以每日幾達7,000 元之租金，使亞細亞公司不得
        不改以人工方式完成佈纜，形同禁止電搖車等語，業據
        提出系爭嘉南段電纜佈放工程工程詳細表、鐵路局91年
        5 月、6 月報表、鐵路局工程採購契約條款、鐵路局電
        務處彰化電務段91年7 月22日函、鐵路局PVC 絕緣PVC
        被覆號誌電纜規範書、構造及電氣性能表為證（見原審
        卷(一)第210 頁至第249 頁），堪信為真實。亞細亞公司
        主張鐵路局不當限制亞細亞公司不得使用電纜拉線機施
        工等語，即非無據。
      亞細亞公司本於系爭嘉南段電纜佈放工程合約、民法第
        227 條之2 第1 項之法律關係，請求鐵路局給付因限制
        亞細亞公司不得使用電纜拉線機施工之情事變更，而採
        用人工施工所增加成本損失，業據提出履約爭議事項第
        1 條第1 款求償金額計算表、監工日報表為證（見原審
        院卷(一)第250 頁至第272 頁），雖上揭求償金額計算表
        乃亞細亞公司所製作，尚不足以證明亞細亞公司所主張
        致生454 萬2,822 元成本增加損失為真實；然查，亞細
        亞公司業已補陳每人工資1,800 元，乃以營建工人最低
        標準計算，若以工頭計算，每日工資將逾2,000 元，此
        市場行情為經驗法則所共知，另提出亞細亞公司工人工
        資統計表為證（見原審卷(二)第114 頁），亦可佐證工人
        工資顯逾每人每日1,800 元。至亞細亞公司主張因情事
        變更而改以人工施作數量為19萬7,514 公尺一節，鐵路
        局前於行政院公共工程委員會調解時，對此並無爭執，
        且有亞細亞公司提出之行政院公共工程委員會94年1 月
        3 日函可證（見原審卷(二)第21頁至第24頁），均堪採信
        。亞細亞公司已證明其受有損害，雖就該工程以人工方
        式施作之平均人員配置及平均工率，無法正確計算，本
        院審酌上開各情，依民事訴訟法第222 條第2 項規定，
        認以上開金額454 萬2,822 元之1/2 即227 萬1,411 元
        （依亞細亞公司所提出原證3－8之計算表及監工日報表
        ，比較以機器佈纜及以人工佈纜，所須人力、工資及完
        成數量，本院認每公尺增加之成本，以11.5元計算為適
        當，計算方式：11.5元×197,514 公尺＝2,271,411 元
        ）為鐵路局不當限制亞細亞公司不得使用電纜拉線機施
        工，致生成本增加之損失。亞細亞公司逾此範圍之請求
        ，則屬無據，不應准許。
    2.鐵路局並無不當限制亞細亞公司不得使用「挖土機」施工
      ，亞細亞公司不得請求鐵路局給付因此致生成本增加之損
      失241 萬2,544 元。
      亞細亞公司雖援引鐵路局電務處彰化電務段91年6 月13
        日函附91年6 月7 日工程協調會會議紀錄，主張鐵路局
        不當限制亞細亞公司不得使用挖土機施工，並提出上開
        函及工程協調會會議紀錄為證（見原審卷(一)第285 頁至
        第286 頁），然為鐵路局所否認。經查，上揭會議紀錄
        係記載「請包商儘量以人工挖掘穿軌施工」（見原審卷
        (一)第286 頁「決議及改善事項」第6 點），依其文義，
        兩造僅達成亞細亞公司應儘量以人工挖掘穿軌施工之共
        識，並未限制亞細亞公司不得使用「挖土機」施工。且
        依上揭會議紀錄「路線封鎖申請計畫排定後，不應隨意
        取消，影響本局行車作業，請承商慎重計劃後再提送本
        段辦理封鎖計劃；路線封鎖申請完成後，應經車站許可
        後（許可證）始可開始施工」之記載（見原審卷(一)第28
        6 頁「決議及改善事項」第5 點），可知如因工程需要
        ，須進入距最近軌道中心3.0 公尺範圍施工時，亞細亞
        公司仍得依前揭行車安全特別條特款第2 條之約定，事
        先擬妥施工安全措施計畫（含慢行、封鎖路線等），報
        請鐵路局主辦單位核准後，再以挖土機進行施工。亞細
        亞公司提出之該會議紀錄，尚無從證明鐵路局有限制亞
        細亞公司不得使用挖土機施工。再由91年7 月29日起至
        92年4 月10日期間之系爭嘉南段電纜佈放工程監工日報
        表（見原審卷(一)第408 頁至第429 頁）上有「挖土機」
        之記載，可見亞細亞公司於91年6 月7 日以後，仍有以
        挖土機施工，益徵鐵路局未限制亞細亞公司不得使用挖
        土機施工。亞細亞公司主張鐵路局之監工禁止亞細亞公
        司之人員進場以挖土機施工云云，即非可取。
      鐵路局並未限制亞細亞公司不得使用挖土機施工，既已
        如上述，則亞細亞公司請求鐵路局給付因此致生成本增
        加之損失241 萬2,544 元，即屬無據，不應准許。
    3.鐵路局並無任意增加挖掘深度20公分，亞細亞公司並無因
      此增加挖掘深度，亞細亞公司不得請求鐵路局給付因此致
      生成本增加之損失117 萬4,295 元。
      亞細亞公司主張施工軌面至管線上緣為70公分，而鐵路
        局要求將挖掘深度增加大於90公分云云，固提出系爭嘉
        南段電纜佈放工程工程說明、W41-41圖號施工圖為證（
        見原審卷(一)第309 頁至第311 頁），惟為鐵路局所否認
        ，並以上開情詞置辯。經查，系爭嘉南段電纜佈放工程
        應依w41-41圖號施工圖之方式施作，有上開工程工程說
        明書附卷可憑（見原審卷(一)第309 至310 頁）。而依系
        爭嘉南電纜佈放工程穿越軌道電纜徑路之施工照片9 幀
        （見原審卷(一)第430 頁至第432 頁）所攝，亞細亞公司
        施作穿越軌道電纜徑路之工作項目，係以兩支PVC 管於
        同一立面平行置放之方式施作等情，有對照系爭嘉南段
        電纜佈放工程w41-41圖號施工圖，兩支PVC 管應以同一
        垂直面上下置放，兩支PVC 管者間並應填土20公分，最
        上層PVC 管上緣至穿越軌道徑路鋼軌面應為70公分，亞
        細亞公司挖掘深度至少應為113.2 公分等情，亦有系爭
        嘉南段電纜佈放工程w41-41圖號施工圖附卷足稽（見原
        審卷(一)第311 頁）。鐵路局要求亞細亞公司設計深度為
        90公分，顯未增加挖掘深度。亞細亞公司主張鐵路局任
        意增加深度20公分，並不可取。
      鐵路局並無要求亞細亞公司增加挖掘深度20公分之情事
        ，已如上述，則亞細亞公司請求鐵路局給付因此致生成
        本增加之損失117 萬4,295 元，即非有據，不應准許。
  (五)鐵路局就系爭竹彰段電纜敷設工程、系爭彰嘉段電纜佈放工
    程及系爭嘉南段電纜佈放工程，有無利用其獨占事業之優勢
    ，濫用其獨占之市場力量，對亞細亞公司為不公平行為及不
    為合理給付之濫用獨占地位行為？
    經查，鐵路局雖就鐵路旅客運輸為獨佔事業，然就本件電纜
    佈放（敷設）工程，並非獨佔事業，且本件所涉係兩造間工
    程合約之爭議，亞細亞公司就所主張鐵路局以其市場地位，
    對亞細亞公司為當事人選擇之差別待遇，及價格上之差別待
    遇等情事，並未能舉證以實其說，難認鐵路局有何違反公平
    交易法第19條第2 款規定之情形。而亞細亞公司就上述除系
    爭竹彰段電纜敷設工程、系爭彰嘉段電纜佈放工程、系爭嘉
    南段電纜佈放工程中，關於鐵路局不當限制亞細亞公司不得
    使用電纜拉線機佈放電纜致生成本增加之損失，及系爭彰嘉
    段電纜佈放工程末次計價款部分以外之請求，既無理由，即
    無民法第148 條第2 項、政府採購法第6 條第1 項、民法第
    227 條之2 、民法第491 條規定之適用，亦無由本院依民事
    訴訟法第222 條第2 項規定定其金額之餘地。
六、綜上所述，亞細亞公司依系爭竹彰段電纜敷設工程合約、系
    爭彰嘉段電纜佈放工程合約及系爭嘉南段電纜佈放工程合約
    之約定、民法第227 條之2 第1 項及民法第505 條之規定，
    請求鐵路局給付因不當限制亞細亞公司不得使用電纜拉線機
    佈放電纜致生成本增加之損失各254 萬2,194 元、154 萬6,
    998 元、227 萬1,411 元及系爭彰嘉段電纜佈放工程末次計
    價款358 萬5,156 元，合計994 萬5,759 元，暨自其向行政
    院公共工程委員會聲請調解之日即93年10月29日（見原審卷
    (一)第36頁至第38頁）起至清償日止，按週年利率5%計算之利
    息部分，應予准許。亞細亞公司逾此範圍之請求，不應准許
    。原審就上開應予准許部分，僅判命鐵路局應給付740 萬3,
    565 元本息，而駁回亞細亞公司逾此部分之請求，自有未合
    ，亞細亞公司之上訴論旨指摘原判決此部分為不當，請求鐵
    路局應再給付254 萬2,194 元本息部分，為有理由，爰予廢
    棄改判如主文第2 項所示。亞細亞公司逾此部分之上訴，為
    無理由。原審就其餘應予准許之740 萬3,565 元本息部分，
    所為鐵路局敗訴之判決，並無不合，鐵路局之上訴論旨指摘
    原判決此部分不當，求予廢棄改判，為無理由。又本件第2
    項所命之給付，兩造均陳明願供擔保聲請宣告假執行及免為
    假執行，經核均與規定相符，爰分別酌定相當之擔保金額，
    併予准許。
七、兩造其餘之攻擊或防禦方法及所用之證據，經本院斟酌後，
    認為均不足以影響本判決之結果，毋庸逐一論列。
據上論結，本件亞細亞公司之上訴為一部有理由，一部無理由；
鐵路局之上訴為無理由，依民事訴訟法第450 條、第449 條第1
項、第78條、第79條、第463 條、第390 條第2 項，第392 條第
2 項，判決如主文。
中    華    民    國    97    年    8     月    6     日
                    民事第十二庭
                        審判長法  官  陳駿璧
                              法  官  王仁貴
                              法  官  王麗莉
正本係照原本作成。
如不服本判決，應於收受送達後20日內向本院提出上訴書狀，其
未表明上訴理由者，應於提出上訴後20日內向本院補提理由書狀
（均須按他造當事人之人數附繕本）上訴時應提出委任律師或具
有律師資格之人之委任狀；委任有律師資格者，另應附具律師資
格證書及釋明委任人與受任人有民事訴訟法第466 條之1 第1 項
但書或第2 項（詳附註）所定關係之釋明文書影本。
中    華    民    國    97    年    8     月    7     日
                              書記官  劉美垣
附註：
民事訴訟法第466 條之1（第1項、第2項）：
對於第二審判決上訴，上訴人應委任律師為訴訟代理人。但上訴
人或其他法定代理人具有律師資格者，不在此限。
上訴人之配偶、三親等內之血親、二親等內之姻親，或上訴人為
法人、中央或地方機關時，其所屬專任人員具有律師資格並經法
院認為適當者，亦得為第三審訴訟代理人。


司法院資訊處製作；財團法人民間司法改革基金會備份。
